臺北高等行政法院判決　　　　　　　　　　　　　　九十二年度訴字第二三九六號
　　　　　　　　　　　　　　　.
　　原　　　告　甲○○
　　被　　　告　桃園縣政府
　　代　表　人　乙○○縣長）.
　　訴訟代理人　丙○○
右當事人間因建築法事件，原告不服內政部中華民國九十二年四月二日台內訴字第０
九二０００三一三一號訴願決定，提起行政訴訟。本院判決如左：
    主  文
原告之訴駁回。
訴訟費用由原告負擔。
    事  實
一、事實概要：
    緣原告使用桃園縣中壢市○○○路○段八十八號 (以下稱系爭建築物)二樓，系
    爭建築物二樓領有被告核發之桃中市建使字第０四五０號使用執照，原核准用途
    為「住宅」（屬建築物使用分類之Ｈ類２組），經被告派員於民國（下同）九十
    一年六月十三日赴現場實施公共安全檢查，查獲未經申請許可擅自變更用途作為
    「寶貝爾珠算美語補習班」（屬建築物使用分類之Ｄ類５組），並於逃生通道堆
    置桌椅，未維護建築物合法使用與其構造及設備安全，被告所屬工務局認違反建
    築法第七十三條後段及第七十七條第一項規定，依同法第九十條第一項及第九十
    一條第一項規定，以九十一年七月三十日九一桃縣工使（稽）字第一一四三號處
    分書裁處原告新臺幣（下同）十二萬元罰鍰，並勒令停止使用。原告不服，提起
    訴願，經遭決定駁回，遂提起行政訴訟。
二、兩造聲明 (原告未於準備程序及辯論期日到庭，其聲明及主張依其起訴狀所載)
    ：
  (一)原告聲明：
    1.訴願決定及原處分均撤銷。
    2.訴訟費用由被告負擔。
  (二)被告聲明：
    1.駁回原告之訴。
    2.訴訟費用由原告負擔。
三、兩造之爭點：原告於系爭建物二樓有無違規變更使用？
  (一)原告主張之理由：
    1.原告承租桃園縣中壢市○○○路○段八十八號一樓，且已立案為「寶貝爾補習
      班」。二樓部分原告並未承租，且二樓隔間遺下之雜物亦和原告無關，並當場
      告知稽核人員。
    2.二樓通道原告並未堆放課桌椅，依被告九十一年六月十三日現場稽查結果，並
      無列入此項。而被告九十一年九月十七日桃園縣工使第000000000號
      並未派人複查，即發文告發原告通道堆放與事實不符。
    3.九十二年五月二十日社教課徐藍科先生、使管科劉清和先生及縣議員黃仁杼先
      生均會勘無違反事實。
  (二)被告主張之理由：
    1.原告於桃園縣中壢市○○○路○段八十八號二樓經營補習班，依內政部八十七
      年十一月九日台（八七）內營字第八七七三二二七號函頒「加強建築物公共安
      全檢查及取締執行要點」附表二規定係屬D5類補習班，且未辦理建築物使用用
      途變更及補習班登記設立。原告稱被告九十一年六月十三日現場稽查結果並無
      列入二樓通道堆放課桌椅乙節，事實上被告所屬工務局已於該日稽查紀錄表中
      註明：安全梯、門及通道，不符合規定，並於說明欄中載明：逃生通道堆置桌
      椅，且亦經原告簽名坦承不諱。
    2.建築法第七十三條規定：「建築物非經領得使用執照，不准接水、接電或申請
      營業登記及使用；非經領得變更使用執照，不得變更其使用」。同法第七十七
      條第一項規定：「建築物所有權人、使用人應維護建築物合法使用與其構造及
      設備安全」。同法第九十條規定：「違反第七十三條後段規定擅自變更使用者
      ，處建築物所有權人或使用人新台幣六萬元以上三十萬元以下罰鍰，並勒令停
      止使用。得以補辦手續者，令其限期補辦手續，不停止使用或逾期不補辦者得
      連續處罰」。同法第九十一條規定：「違反第七十七條第一項、第三項規定者
      ，處建築物所有權人、使用人新台幣六萬元以上三十萬元以下罰鍰，並限期改
      善或補辦手續逾期仍未改善或補辦手續者得連續處罰，並停止其使用。必要時
      並停止供水、供電或封閉、強制拆除」。原告於九十一年六月十三日現場稽查
      時經查獲二樓經營補習班，已違反建築法第七十七條第一項及第七十三條規定
      ，被告擇以原告違反建築法第七十三條規定，依同法第九十條第一項規定處罰
      ，因原告前曾違反同規定遭處罰，其第二次違規，故依裁罰標準處十二萬元罰
      鍰。
    理  由
一、本件原告對被告所屬工務局九十一年七月三十日九一桃縣工使（稽）字第一一四
    三號處分書，於九十一年八月二十六日繕具訴願書提起訴願，被告未依訴願法第
    五十八條第三項規定辦理，逕自以九十一年九月十七日府工使字第０九一０八六
    七三七號函復原告原處分無不當，原告對該函於同年十月九日再繕具訴願書提起
    訴願，核本件原處分為上開被告九十一年七月三十日九一桃縣工使（稽）字第一
    一四三號處分書。又原告經合法通知，無正當理由，未於言詞辯論期日到場，核
    無行政訴訟法第二百十八條準用民事訴訟法第三百八十六條各款所列情形，爰依
    被告聲請由其一造辯論而為判決。均合先敘明。
二、按建築法第七十三條及七十七條第一項分別規定：「建築物非經領得使用執照，
    不准接水、接電，或申請營業登記及使用；非經領得變更使用執照，不得變更其
    使用。」、「建築物所有權人、使用人應維護建築物合法使用與其構造及設備安
    全。」，同法第九十條第一項及第九十一條第一項亦分別規定：「違反第七十三
    條後段規定擅自變更使用者，處建築物所有權人或使用人新臺幣六萬元以上三十
    萬元以下罰鍰，並勒令停止使用。得以補辦手續者，令其限期補辦手續，不停止
    使用或逾期不補辦者得連續處罰。」、「違反第七十七條第一項‧‧‧規定者，
    處建築物所有權人、使用人新臺幣六萬元以上三十萬元以下罰鍰，並限期改善或
    補辦手續，逾期仍未改善或補辦手續者得連續處罰，並停止其使用。必要時並停
    止供水、供電或封閉、強制拆除。」因而，建築物所有權人或使用人未經申請領
    得變更使用執照，即擅自將其建築物變更為供公眾使用者，固可認係一行為同時
    違反建築法第七十三條後段規定（擅自變更使用）及同法第七十七條第一項規定
    （未維護建築物合法使用），而有規範競合之情形，但後者規定「應維護建築物
    合法使用」乃一般性之抽象規範，前者所謂「非經領得變更使用執照，不得變更
    其使用」，乃特別明確性之規範，相比之下，擅自變更使用之行為，違反建築法
    第七十三條後段規定，顯然較為直接，依特別法優於普通法之法理，自應優先適
    用建築法第七十三條後段規定，依同法第九十條第一項規定處罰。被告提出之內
    政部營建署八十八年七月十六日台八八營署建字第五九二八三函所附，關於建築
    法第九十條及第九十一條規定處分執行疑義之會議紀錄載會議結論：「（一）研
    商建築法第九十條、第九十一條規定之處罰對象執行疑義案。決議：１、按建築
    法第七十三條執行要點係將建築物用途依使用強度及危險指標分為九類二十四組
    ，是建築物用途如有擅自跨類跨組變更，始違反建築法第七十三條後段規定，而
    依同法第九十條第一項規定處罰。至其處罰對象，因同法第九十條第一項規定係
    對違規建築物之使用人或所有權人採擇一處罰方式，為達直接處罰赫阻行為效果
    ，第一次違規處罰對象為其使用人並副知所有權人，其後經勒令停止使用不停止
    使用之連續處罰，得認定所有權人為共犯，併罰之。２、同法第七十七條第一項
    立法旨意觀之，其所稱之「合法使用」係指合法使用其建築物構造及設備而言，
    是建築物如有破壞防火區劃或防火避難設施或有「加強建築物公共安全檢查及取
    締執行要點」第五點情形，方始違反同法第七十七條第一項規定，而依同法第九
    十一條第一項規定處罰。其處罰應對建築物所有權人及使用人併罰辦理。：：」
    ，亦採「建築物用途如有擅自跨類跨組變更」，係「違反建築法第七十三條後段
    規定，而依同法第九十條第一項規定處罰」，而非「依同法第九十一條第一項規
    定處罰」之見解。
三、本件原告使用系爭建築物，其中二樓領有被告核發之桃中市建使字第０四五０號
    使用執照，原核准用途為「住宅」（屬Ｈ類２組），經被告所屬相關機關派員於
    九十一年六月十三日赴現場實施公共安全檢查，查獲未經申請許可擅自變更用途
    作為「寶貝爾珠算美語補習班」（屬Ｄ類５組），並於逃生通道堆置桌椅之事實
    ，有使用執照存根附訴願卷，及原告簽名確認之九十一年六月十三日之桃園縣政
    府加強維護補習班公共安全聯合稽查紀錄表附卷可稽，並經證人即參與稽查之被
    告所屬工務局人員林越龍到庭結證屬實，原告違規情事洵堪認定。原告否認違規
    並不足採，其所主張九十二年五月二十日社教課徐藍科先生、使管科劉清和先生
    及縣議員黃仁杼先生均會勘無違反事實云云，即令屬實，亦屬於違規後之情事，
    並不影響上開違規事實之認定。
四、原告前曾於八十八年二月二日，在系爭建築物遭查獲使用與原核准用途不符，經
    被告以其違反建築法第七十三條後段規定，依同法第九十條第一項處罰六萬元，
    並勒令停止使用在案，此有被告所屬工務局八十八年三月十五日八八桃縣工建（
    戊）字第０二一０七號函附訴願卷為證，原告於系爭建築物二樓再次違規，原處
    分依被告所定之處理標準（按性質上為裁量基準），科處原告十二萬元罰鍰，並
    勒令停止使用，原處分書雖未載明上述之裁量考量，惟被告於訴願答辯書及本院
    審理中已有陳明，應認已補正，該處分即無不合。訴願決定予以維持，亦無不合
    。原告訴請撤銷，為無理由，應予駁回。
五、據上論結，本件原告之訴為無理由，依行政訴訟法第二百十八條、民事訴訟法第
    三百八十五條第一項前段、行政訴訟法第九十八條第三項前段，判決如主文。
中    華    民    國    九十三      年      五        月    十一        日
                                臺北高等行政法院  第二庭
                                            審判長  法  官  姜素娥
                                                    法  官  陳國成
                                                    法  官  吳東都
右為正本係照原本作成。
如不服本判決，應於送達後二十日內，向本院提出上訴狀並表明上訴理由，如於本判
決宣示後送達前提起上訴者，應於判決送達後二十日內補提上訴理由書（須按他造人
數附繕本）。
中      華      民      國    九十三    年      五      月     十一     日
                                                    書記官  李金釵
